【裁判字號】    99,消債抗,75
【裁判日期】    991006
【裁判案由】    更生事件
【裁判全文】
臺灣板橋地方法院民事裁定            99年度消債抗字第75號
抗  告  人  甲○○
上列抗告人依消費者債務清理條例聲請更生事件，對於中華民國
99年5 月13日本院99年度消債更字第10號裁定提起抗告，本院裁
定如下：
    主    文
抗告駁回。
抗告程序費用新臺幣壹仟元由抗告人負擔。
    理    由
一、本件抗告意旨略以：（一）抗告人於民國95年4月與最大債
    權銀行達成協商，但抗告人之么女於95年9月進入高中就讀
    ，故高中學費之金額並非協商當時所能預知。而高中與國中
    之學費相較，高中之學費高出國中學費甚多，國中約每學期
    新臺幣（下同）2,000至3,000元，高中學費約8,130元，因
    此以抗告人每月30,000元之薪資計算，扣除8,130元，僅餘
    21,870元，已遠低於協商每月應給付之22,356元，再加上過
    年及一般生活開銷，抗告人確實於96年2月一時之間無法於
    該時清償債務，始不得不毀諾，故96年2月間之必要開銷實
    非抗告人於協商所能預知，抗告人係因不可歸責於己之事由
    而毀諾。抗告人於91年間即與丈夫離婚，故於「財產及收入
    狀況說明書」中所稱丈夫係前夫，而前夫所負擔之學費係指
    女兒施秀函於98年就讀大學後之學費29,146元，並非施秀函
    於96年2月所應繳納之高中學費，此部分抗告人已於「財產
    及收入狀況說明書」第四項編號09欄中說明，但原審法院並
    未詳參上開資料，誤認抗告人所言不合理，原審裁定自屬違
    法有誤。（二）抗告人除須負擔自己之生活費外，尚需扶養
    女兒施秀函，若依據原審裁定所依據之臺北縣最低生活費用
    每人每月為10,792元計算，則抗告人須負擔之生活費約21,5
    84元，而抗告人每月收入為30,000元，扣除生活費用後，每
    月僅餘8,416元，但原協商條件卻需每月償還22,356元，縱
    使抗告人將收入先行清償協商條件，每月則僅存7千多元，
    顯不足讓抗告人母女2人維持一般生活，若有突然增加之支
    出，抗告人實隨時可能出現毀諾之狀況，原審裁定雖稱抗告
    人可以撙節開支以為清償，但其顯係未考量抗告人仍需扶養
    1名女兒之狀況。又原審裁定認為抗告人可另增加收入來源
    而依原協商條件履行，但就目前社會現況而言，失業率甚高
    ，而抗告人今已年近50歲且學歷不高，在現今社會下可尋得
    月薪30,000元之工作已屬不易，如何能輕易尋得增加收入來
    源之工作？原審裁定未考量社會現實狀況而認為年近50歲之
    抗告人仍可輕易尋得增加收入之工作，實難謂適法，其據此
    駁回抗告人之聲請，該裁定應屬違法。又就抗告人債務金額
    而言，在不含違約金及利息下，已知部分已達1,676,777元
    ，如以180期及0利率計算，每月至少需清償9,315元，若加
    上違約金及利息後，則每月當須清償高達1萬多元，以抗告
    人之收入狀況實無法負擔。更何況180期及0利率並非絕對，
    一般協商結果仍有3~5%之利率，且期數多為120期，如此抗
    告人更無可能履行。此外，以180期計算，則約需15年期間
    ，抗告人目前虛歲已為50歲，則必須工作至65歲，是否能維
    持目前薪資至65歲亦有疑義，故原審裁定以抗告人可利用「
    個別協商一致性方案」解決債務問題而駁回抗告人更生聲請
    ，難謂適當。由於抗告人長期收支不平衡，雖有辛勤的工作
    ，但總入不敷出，很努力想要去改善，但受之於大環境的不
    景氣，收入無法明顯改善，盼望能透過更生途徑能夠讓抗告
    人重新分配收支，盡力來攤還債務。爰提起抗告請求廢棄原
    裁定並准予更生等語。
二、按債務人對於金融機構因消費借貸、自用住宅借款、信用卡
    或現金卡契約而負債務，在聲請更生或清算前，應提出債權
    人清冊，以書面向最大債權金融機構請求協商債務清償方案
    ，並表明共同協商之意旨；債務人與金融機構協商成立者，
    不得聲請更生或清算，但因不可歸責於己之事由，致履行顯
    有重大困難者，不在此限；本條例施行前，債務人依金融主
    管機關協調成立之中華民國銀行公會會員辦理消費金融案件
    無擔保債務協商機制與金融機構成立之協商，準用前項之規
    定，消費者債務清理條例第151條第1項、第5項、第6項分別
    定有明文。
三、查本件抗告人曾於95年間依金融主管機關協調成立之中華民
    國銀行公會會員辦理消費金融案件無擔保債務協商機制，與
    最大債權金融機構國泰世華商業股份有限公司達成協商，協
    議自95年5月起以利率0﹪，分80期，每期按月還款22,356元
    ，嗣於96年2月間毀諾之事實，有協議書、無擔保還款計劃
    書之影本各1份為證。是本件抗告人聲請更生，自須審究其
    是否有「不可歸責於己事由致履行顯有重大困難」之情事。
    經查：抗告人主張其么女於95年9月進入高中就讀，高中學
    費之金額並非協商當時所能預知，加上過年及一般生活開銷
    ，抗告人於96年2月一時無法清償債務，始不得不毀諾等語
    。惟抗告人就上開事實均未於原審提出相關證明文件以實其
    說，且迄未提出任何證明文件，是否屬實已有疑問，縱認屬
    實，抗告人就其女施秀函於95年9月進入高中就讀之學費及
    每年春節期間之必要支出，應為其於95年4月與最大債權銀
    行協商成立之際所得預見，本得列入償債能力之評估，則抗
    告人之財務狀況於協商成立後難認有何無法預期之重大改變
    ，自不得據此主張有不可歸責於己之事由致履行顯有重大困
    難之情形。是原審認抗告人主張之上開事實為預見之支出並
    無違誤。至於抗告人復以其每月收入30,000元，但原協商條
    件卻需每月償還22,356元，每月則僅存7千多元，顯不足讓
    抗告人母女2人維持一般生活等情，並提出薪資證明、協議
    書、收入證明切結書等影本為證據，然抗告人於95年間與最
    大債權銀行成立協商時，即應預見其收支狀況而仍願意接受
    前揭協商條件，自難再以此事由作為認定其履行協商條件有
    有不可歸責於抗告人之事由致履行協商有重大困難存在之情
    事存在。則依前揭消費者債務清理條例第151條第5項規定，
    不得再聲請更生或清算；且抗告人於消費者債務清理條例施
    行後，並未再與債權銀行進行債務協商，為抗告人所自承，
    亦不符消費者債務清理條例第151條第1項規定；原裁定因而
    駁回抗告人之聲請，並無違誤。抗告意旨求予廢棄，並准予
    開始更生程序，並無理由，應予駁回。又抗告人如尚認原協
    商條件超過其負擔能力，自仍尚得依照中華民國銀行公會通
    知各會員銀行之一致性個別協商方案，與債權銀行再次協商
    調整變更協商內容，以解決聲請人對於金融機構所負之債務
    問題，附此說明。
四、結論：本件抗告為無理由，依消費者債務清理條例第11條第
    2項、第15條，民事訴訟法第495條之1第1項、第449條第1項
    ，裁定如主文。
中    華    民    國    99    年    10    月    6     日
            民事第一庭  審判長法  官  李世貴
                              法  官  黃信樺
                              法  官  許瑞東
上為正本係照原本作成
本裁定不得抗告
中    華    民    國    99    年    10    月    6     日
                              書記官  賴玉芬

司法院資訊處製作；財團法人民間司法改革基金會備份。
